【裁判字號】    90,簡上,41
【裁判日期】    900704
【裁判案由】    不當得利
【裁判全文】
臺灣屏東地方法院民事判決  九十年度簡上字第四一號
    上  訴  人  甲○○○○○○.
    法定代理人  乙○○
    被上訴人    鼎台營造股份有限公司
    法定代理人  丙○○
    被上訴人    泛亞商業銀行股份有限公司
    法定代理人  丁○○
    訴訟代理人  戊○○
右當事人間請求不當得利事件，上訴人對於中華民國九十年二月二十三日本院八十九
年度屏簡字第二０六號第一審判決提起上訴，本院判決如左：
    主  文
上訴駁回。
第二審訴訟費用由上訴人負擔。
    事  實
甲、上訴人方面：
  一、聲明：
  （一）原判決廢棄。
  （二）被上訴人鼎台營造股份有限公司應給付上訴人新台幣（下同）十九萬七千二
        百六十七元及自起訴狀繕本送達之翌日即八十九年五月七日起至清償日止，
        按年利率百分之五計算之利息。
  （三）被上訴人泛亞商業銀行股份有限公司應給付上訴人十四萬一千二百六十元及
        自起訴狀繕本送達之翌日即八十九年五月七日起至清償日止，按年利率百分
        之五計算之利息。並自八十九年三月七日起每半年給付原告四萬四千六百零
        八元。
  二、陳述：除與原審判決書所載者相同茲予引用外，補稱：
  （一）被上訴人鼎台營造股份有限公司（以下稱鼎台公司）於八十五年五月二十一
        日興建鼎台大樓時，未經上訴人同意，將該大樓之地下室出口設計通往上訴
        人經管坐落屏東市○○○段一小段五十號及五十之五號土地內之私設巷道（
        以下簡稱系爭巷道），並將上訴人在該地北側及西側之圍牆拆除，供其地下
        室人車通行之用，又被告泛亞商業銀行股份有限公司（以下簡稱泛亞銀行）
        於八十七年八月六日承受坐落屏東市○○○段一小段三一號土地全部及地上
        建物，即門牌號碼屏東市○○路二五五號鼎台大樓，仍繼續使用原告前開經
        管之上開土地做為通行之用，被上訴人均無爭執。
  （二）本件系爭巷道非為既成巷道，依屏東市都市計畫使用分區，編定為商業區，
        足以證明並非既成巷道，原判決以該巷道為既成巷道，駁回上訴人之請求，
        實非允當。
  （三）訴外人屏東縣政府承租上訴人經管坐落屏東市○○○段一小段五十地號土地
        及系爭巷道作為停車場，其租賃契約載明包括系爭巷道土地在內，足以證明
        系爭巷道非為既成巷道，故屏東縣政府對該系爭巷道仍需支付租金，被上訴
        人既然使用系爭巷道通行，自應支付相當於土地補償費之不當得利，原判絕
        對此主張理由何以不採，未於說明，亦欠允當。
  三、證據：除援用原審之立證方法外，補提出屏東縣政府九十年五月八日九０屏府
      建工字第００六九二九八號函一件為證。
      。
乙、被上訴人方面：
壹、泛亞商業銀行股份有限公司部分：
  一、聲明：
  （一）求為判決上訴駁回。
  二、陳述除與原審判決書相同資茲予引用外，補稱：
  （一）上訴人起訴謂另一被上訴人容鼎台公司於八十五年五月二十一日興建鼎台大
        樓時，未經上訴人同意將該大樓之地下室出口設計通往上訴人私設巷道，而
        被上訴人於民國八十七年八月六日承受該大樓後，繼續使用上開私設巷道，
        請求被上訴人給付使用土地補償費。
  （二）上訴人前依同一事由，對另一被上訴人鼎台公司請求回復原狀，業經鈞院八
        十七年度簡上字第六四號判決，依系爭之土地為公用地役權，上訴人之請求
        係權利濫用為由判決敗訴在案。
  （三）按上訴人依民法第一百九十七條第二項請求被上訴人給付相當於租金之土地
        使用補償費，惟將既成巷道道路北側及兩側之圍牆拆除，係另一被上訴人鼎
        台公司所為，與嗣後購買鼎台大樓之被上訴人泛亞銀行無涉，基於債權相對
        性，上訴人主張對象應為鼎台公司，而非被上訴人泛亞銀行，然上訴人主張
        被上訴人泛亞銀行須承受另一被上訴人鼎台公司之侵權行為，進而負返還不
        當得利之義務，顯係無稽，上訴人請求權基礎於法不符。
  （四）且前訴即鈞院八十七簡上字第六四號民事判決確定，雖認被上訴人侵權行為
        損害賠償責任者，僅指另一被上訴人鼎台公司自行拆除上訴人之磚牆及鐵架
        車棚約四０點七平方公尺，惟亦以上訴人請求回復該磚牆及鐵架車棚，為權
        利濫用，而駁回上訴人之請求確定。上訴人即確定無侵權行為損害賠償請求
        權，本無時效之問題。上訴人主張該部份（拆除磚牆、鐵架車棚）之侵權行
        為損害賠償請求權，因時效而消滅，與前訴確定判決之意旨不符（四二台字
        第一三０六號判例）。故按民法第一百九十七條第二項之規定係指因侵權行
        為而受益，於時效完成後，仍應依關於不當得利之規定返還所受利益；然本
        件上訴人之侵權行為損害賠償權，已確定不存在，自無時效完成之問題，而
        被上訴人通行該部份至公共停車場、酒泉一巷及民生路，乃權利之正當行使
        ，且符合社會經濟利益及公共秩序，本無不當得利之問題；故上訴人依民法
        第一百九十七條二項規定而為本件請求，顯屬無據。
  （五）另，被上訴人泛亞銀行合法買受鼎台大樓時，其車道出入口已設置妥善，並
        不知悉拆除圍牆乙事，實應受善意保護；且該五０之五號土地內之私設巷道
        ，係供公用停車場車輛通行進出之車道，又係供公眾通行之既成巷道，此點
        於前訴即鈞院八十七簡上字第六四號判決所認定，上訴人與另一被上訴人鼎
        台公司訴請回復原狀官司判決二中詳載無誤，並為上訴人所不爭執。準此，
        訟爭土地使用已成為公用地役權之土地，被上訴人通行係為合法權利行使，
        並無不法侵害上訴人之權利，因此上訴人主張侵權行為，於法不合，再者上
        訴人主張被上訴人泛亞銀行須負不當得利返還義務，惟不當得利須以無法律
        上原因而受利益，致他人受損害為其成立要件。被上訴人因公用地役權而取
        得通行權利，依最高法院及行政法院實務見解所肯定（最高法院八十四年台
        上字第一一五三號民事判決參照、行政法院六十一年判字第四三五號判例參
        照），因此即與無法律上之原因而受利益之情形有別，不生不當得利之問題
        （最高法院四十七年台上字第三０三號判例參照）；惟此，上訴人訴訟對象
        錯誤，其請求權法律依據又依法無據，上訴人之請求顯無理由。
  （六）至於上訴人所提出與屏東縣政府簽訂之租賃契約中載明包括系爭巷道土地在
        內，指稱系爭巷道並非既成巷道，惟查上開理由顯屬無稽，蓋是否係既成巷
        道，端視是否符合公用地役權而論，而非提出雙方私人租賃契約內容可斷；
        況且屏東縣政府是否知悉系爭巷道係既成巷道，無法從租賃契約探究，惟縱
        然知悉，屏東縣政府自甘對使用既成巷道支付租金，係雙方契約自由，與本
        案無涉，無從以此認定系爭巷道非既成巷道。綜上所述，上訴人訴訟對象錯
        誤，其請求權法律依據又依法無據，上訴人之上訴顯無理由。
  三、證據：除援用原審之立證方法外，補提出本院八十七年度簡上字第六四號民事
      判決一份為證。
貳、鼎台營造股份有限公司部分：
  一、聲明：求為判決駁回上訴。
  二、陳述：除與原審判決書所載者相同茲予引用外，補稱：
  （一）系爭巷道係供上訴人所轄酒廠區及酒泉一巷之上訴人員工宿舍（含非員工住
        戶）之不特定人與北側民生路聯絡之既成道路，雖菸酒廠業已拆遷，並闢為
        公用停車場，也供公眾停放車輛，該巷道非僅上訴人使用，被上訴人所在該
        大樓之各樓層使用者，及上訴人將上開廢棄酒廠區出租訴外人屏東縣政府供
        做停車場使用之公眾均使用該巷道，屏東縣政府八十一年二月十四日屏建管
        字第０一二號核准鼎台綜合證券大樓新建工程一樓平面圖，亦分別列明為十
        三米既成巷道，五米既成巷道有據，且經臺灣高等法院高雄分院八十九年度
        上易字第二四號民事判決認定為現有既成巷道確定在案。上訴人即不得與原
        確定判決意旨為相反主張。
  （二）又私有土地成為供公眾通行之道路，其所有權之行使即受限制，具有功用第
        地役關係存在，土地所有人不得再行違反供公眾通行之目的而使用。系爭巷
        道既屬既成巷道，本具公用地役權關係，因之通行該具公益性質之既成巷道
        ，被上訴人使用鼎台大樓地下室出入口通行該巷道僅為反射公法上公用地役
        關係之正當行使，非屬私法上權利義務關係，上訴人請求給付通行系爭巷道
        相當於租金之費用，自屬無據。
  （三）又上訴人自承其與屏東縣政府間租賃契約包括系爭巷道之土地在內，屏東縣
        政府對該巷道仍需支付租金，其亦無損害可言。其請求與民法第一百七十九
        條規定要件不符。
  三、證據：援用原審之立證方法。
丙、本院依職權調閱八十六年度屏簡字第四００號、八十七年度簡上字第六四號民事
    卷。
    理    由
一、按國有財產撥給各地國家機關使用者，名義上雖仍為國有，實際上即為使用機關
    行使所有人之權利，故對於是類財產，實務上向准由管領機關起訴，代國家主張
    所有權人之權利，此有最高法院五十一年台上字第二六八０號判例意旨參照，本
    件系爭土地為國有財產，由上訴人為管理機關，有上訴人提出之土地登記簿謄本
    在卷可證，是本件上訴人於本件訴訟為適格當事人，合先敘明。
二、本件上訴人於原審起訴主張被上訴人鼎台營造股份有限公司於八十五年五月二十
    一日興建鼎台大樓時，未經上訴人同意將該大樓之地下室出口設計通往上訴人經
    管坐落屏東市○○○段一小段五○之五號內之私設巷道即系爭巷道，並將上訴人
    在該地北側及西側之圍牆拆除，供其地下室人車通行之用，又被上訴人泛亞銀行
    股份有限公司於八十七年八月六日承受坐落屏東市○○○段一小段三一號土地全
    部及地上建物，即門牌號碼屏東市○○路二五五號鼎台大樓，仍繼續使用上訴人
    前開經管之上開土地做為通行之用，均顯係侵害上訴人權益，爰依不當得利之法
    律關係，請求被上訴人鼎台公司應給付上訴人十九萬七千二百六十七元及自起訴
    狀繕本送達之翌日起至清償日止，按年利率百分之五計算之利息，被上訴人泛亞
    銀行應給付上訴人十四萬一千二百六十元及自起訴狀繕本送達之翌日起至清償日
    止，按年利率百分之五計算之利息，暨自八十九年三月七日起，每半年應給付上
    訴人四萬四千六百八元等情。
二、被上訴人鼎台公司及泛亞銀行於原審均以：依台灣省政府功能業務與組織調解暫
    行條例第四條、第七條及第八條規定，上訴人之職權已分別調整移轉中央相關機
    關經濟部辦理，故上訴人顯非適格之訴訟當事人；另系爭巷道已供公眾通行數十
    年，且該巷道裡面之空地，上訴人將之出租予屏東縣政府作為停車場使用，既供
    公用停車場車輛通行進出之車道，則為供公眾通行之既成巷道，此有本院八十七
    簡上字第六四號判決可資參酌，被上訴人通行系爭巷道係源自公用地役關係之反
    射利益，該利益與上訴人所受之損害間並無直接因果關係，系爭巷道已成為公用
    地役權之土地，被上訴人通行係為合法權利行使，並無不法侵害上訴人之權利；
    再者民法第一百九十七條第二項之規定係指因侵權行為而受益，於時效完成後，
    仍應依關於不當得利之規定返還所受利益，然本件上訴人之侵權行為損害賠償權
    ，已確定不存在，自無時效完成之問題，又不當得利須以無法律上原因而受利益
    ，致他人受損害為其成立要件，被上訴人等因公用地役權而取得通行權利，按最
    高法院八十四年台上字第一一五三號民事判決及行政法院六十一年判字第四三五
    號判例意旨，與無法律上之原因而受利益之情形有別，不生不當得利之問題，故
    被上訴人通行系爭巷道至公共停車場、酒泉一巷及民生路，乃權利之正當行使，
    且符合社會經濟利益及公共秩序，本無不當得利之問題，上訴人之請求顯無理由
    等語資為抗辯。
三、按法院於確定判決理由中，就訴訟標的以外當事人主張之重要爭點，本於當事人
    辯論之結果，已為判斷時，除有顯然違背法令之情形外，或當事人提出新訴訟資
    料，足以推翻原判斷之情形外，應解為在同一當事人就與該重要爭點有關所提起
    之他訴訟，法院及當事人對該重要爭點之法律關係，皆不得任作反之判斷或主張
    ，以符合民事訴訟法上之誠信原則。最高法院著有八十九年度台上字第四四號判
    決意旨可資參照。次按私有土地成為供公眾通行之道路，其所有權之行使即受限
    制，而具有公用地役關係之存在，土地所有人不得違反供公眾通行之目的而使用
    ，最高法院復作成八十六年度台上字第二六二二號判決可資參考。
四、經查：上訴人主張被上訴人通行之系爭巷道面積共一百八十二平方公尺，係供上
    訴人所轄酒廠區及酒泉一巷之上訴人員工宿舍（含非員工住戶）通行之用，目前
    亦為被上訴人鼎台公司所建築鼎台大樓地下室出口處之進出通行使用，目前通行
    之人為被上訴人泛亞銀行所屬有該大樓之使用人員進出通行等情，為兩造所不爭
    執，自堪信為真實。又該巷道除前述人員通行外，仍有不特定人通行與北側民生
    路聯絡，前開菸酒廠業已拆遷，改闢為公用停車場供公眾停放各型車輛之事實，
    亦經本院八十六年度屏簡字第四○○號、八十七年度簡上字第六十四號回復原狀
    事件認定系爭巷道屬既成巷道，且為上訴人於該案件所不爭執，此警本院依職權
    調閱本院八十六年度屏簡字第四００號、八十七年度簡上字第六十四號回復原狀
    民事卷審閱屬實，查該八十七年度簡上字第六十四號民事判決理由第二段中第十
    行以下載稱：『然查上訴人（按：指鼎台營造股份有限公司與鼎台證券股份有限
    公司）所辯被上訴人（按指本件上訴人）所管理之系爭五０地號土地原供其所轄
    菸酒廠生產使用，東北側與鼎台大樓毗鄰，其間設有酒泉一橫巷銜接五０─五地
    號土地，五０─五地號土地則為供該廠區及酒泉一巷之被上訴人員工宿舍（含非
    員工住戶）等不特定人與北側民生路聯絡之既成巷道，前開菸酒廠業已拆遷，改
    闢為公用停車場供公眾停放各型車輛之事實，業據其提出各該巷道與停車場之現
    場照片等件為證，復為被上訴人（按指本件上訴人）所不爭執，亦堪採信。』等
    語，有該民事判決一份在卷可稽（見原審卷第八十一頁背面），參酌前開最高法
    院判決意旨，本件上訴人自不容於本件訴訟中為相反之主張。又查系爭巷道既經
    認定為既成巷道，於法已有公用地役關係存在，因之通行系爭巷道係基於公用地
    役關係而使用系爭巷道，並非無法律上之原因而通行使用，上訴人主張系爭巷道
    經編定為商業區，並出租於屏東縣政府暫作停車場使用，被上訴人對此亦無爭執
    ，惟以系爭巷道係供不特定人使用，非僅上訴人使用該巷道，被上訴人泛亞銀行
    所在該大樓之其他樓層使用者，及上訴人將上開廢置酒場區出租與訴外人屏東縣
    政府供做公用停車場使用之公眾均使用該巷道甚明，此亦為上訴人所不爭執，則
    系爭巷道屬既成巷道無疑，應具有公用地役關係存在，該巷道既有公益性質之既
    成巷道，被上訴人等縱有使用鼎台大樓大樓地下室出入口通往系爭巷道，亦非屬
    私法上之權利義務關係，上訴人請求被上訴人給付通行系爭巷道之相當於租金之
    費用，自屬無據，不應准許，此於本件上訴人於前案起訴請求訴外人鼎台證券股
    份有限公司給付不當得利損金事件，已為相同主張而經臺灣高等法院高雄分院八
    十九年度上易字第二四號民事確定判決駁回其訴，而該確定判決亦肯認系爭巷道
    屬既成巷道無誤，有該民事判決一份在卷可憑。（見原審卷一三七至一三八頁）
五、綜上所述，上訴人主張被上訴人鼎台公司及泛亞銀行先後為鼎台大樓之所有權人
   ，因通行系爭巷道受有相當於租金之不當得利，以其主張與民法第一百七十九條
   所定不當得利之要件不符，故其分別請求被上訴人鼎台公司給付上訴人十九萬七
   千二百六十七元及自起訴狀繕本送達之翌日即八十九年五月七日起至清償日止，
   按年利率百分之五計算之利息。及被上訴人泛亞銀行給付上訴人十四萬一千二百
   六十元及自起訴狀繕本送達之翌日即八十九年五月七日起至清償日止，按年利率
   百分之五計算之利息。並自八十九年三月七日起每半年給付原告四萬四千六百零
   八元等，於法均屬無據，為無理由，不應准許。原審為上訴人敗訴之判決，並無
   不合，上訴意旨指摘原判決不當，求予廢棄改判，為無理由，應予駁回。
六、本案事證已臻明確，兩造其餘主張陳述及所提之證據，均毋庸再予審酌，附此敘
    明。
據上論結，本件上訴為無理由，依民事訴訟法第四百三十六條之一第三項、第四百四
十九條第一項、第七十八條，判決如主文。
中      華      民      國    九十      年      七      月      四      日
                                    臺灣屏東地方法院民事第一庭
~B審判長法官  李麗芳
~B法      官  李芳南
~B法      官  潘  快
右為正本，係照原本作成。
不得上訴
~B法 院 書 記 官  胡世瑩
中      華      民      國    九十      年      七      月        六    日


司法院資訊處製作；財團法人民間司法改革基金會備份。
